【裁判字號】    90,交上訴,42
【裁判日期】    900731
【裁判案由】    業務過失致死
【裁判全文】
臺灣高等法院高雄分院刑事判決    九十年度交上訴字第四二號
    上  訴  人  臺灣高雄地方法院檢察署檢察官
    被      告  甲○○
右上訴人因被告過失致死案件，不服臺灣高雄地方法院八十九年度交訴字第二二八號
，中華民國九十年四月六日第一審判決（起訴案號：臺灣高雄地方法院檢察署八十八
年度偵字第一八二二七號）提起上訴，本院判決如左：
    主  文
上訴駁回。
    理  由
一、公訴意旨略以：被告甲○○係職業聯結車司機，為從事駕駛業務之人，於八十八
    年七月十四日凌晨一時三十分許，駕駛車牌ＫＹ─一六八號聯結車，沿國道中山
    高速公路由北往南方向行駛，途經高速公路南下車道三百七十二公里七百五十公
    尺處時，本應注意汽車行駛時，駕駛人應隨時注意車前狀況，並隨時採取必要之
    安全措施，及行駛高速公路，應保持兩車間之安全距離，而依當時情形，又無不
    能注意之情事，竟疏於注意及此，而貿然高速行駛，適有被害人汪清輝騎乘車牌
    ＹＷＪ─七四七號輕型機車逆向行駛於南下內側車道，而與案外人林惠棉（業經
    臺灣高等法院高雄分院檢察署檢察官以八十九年度議字第一五五一號為不起訴處
    分確定）駕駛之車牌Ｊ四─五八六○號自用小客車於內側車道發生碰撞後，人、
    車彈落在中間車道，甲○○見狀緊急煞車仍閃避不及而輾過汪清輝，致使汪清輝
    受有顱內出血之傷害，雖送醫急救，仍於同日上午五時四十分許不治死亡，因認
    被告甲○○涉有刑法第二百七十六第二項之業務過失致人於死罪嫌云云。
二、按犯罪事實，應依證據認定之，無證據不得推定其犯罪事實，又不能證明被告犯
    罪者，應諭知無罪之判決，刑事訴訟法第一百五十四條、第三百零一條第一項分
    別定有明文。又事實之認定，應憑證據，如未能發現證據，或證據不足以證明，
    自不能以推測或擬制之方法，為裁判基礎。又所謂證據，係指超越一切合理之可
    疑，足以認定被告確有犯罪行為之積極證據而言。茍依現存之積極證據，就起訴
    意旨所指被告犯罪之待證事實，尚非不得為其他較有利被告之推斷，本諸罪疑為
    輕之法則，自難謂該事證已適合於被告犯罪事實之認定。再告訴人之指訴係使被
    告受刑事追訴為目的，其所述被害情形，如無瑕疵可指，而就其他方面調查又與
    事實相符，其供述固可採據為判決之基礎，惟其陳述倘尚有瑕疵，則在未究明前
    ，即難遽採為論罪科行之根據（最高法院六十一年台上字第三○九九號判例意旨
    參照）。
三、本件公訴人認被告甲○○（下稱被告）涉犯過失致死罪嫌，無非以告訴人即被害
    人之妻洪素貞之指訴，並有道路交通事故調查報告表、車損照片在卷可憑，而被
    害人汪清輝因本件車禍致顱內出血送醫不治死亡之事實，業經檢察官督同法醫師
    相驗屬實，製有勘驗筆錄、相驗屍體證明書及驗斷書各一紙在卷為憑。且按車輛
    駕駛人注意車前狀況，並隨時採取必要之安全措施，以避免危險之發生；及行駛
    高速公路，應保持兩車間之安全距離，道路交通安全規則第九十四條第三項、高
    速公路交通管制規則第六條第一項分別定有明文，被告行經上開路段竟疏未注意
    車前狀況，而貿然快速前行致煞車不及而撞及被害人，被告顯已違反上揭交通規
    則，再台灣省車輛行車事故覆議鑑定委員會覆議結果亦認被告之駕車行為失當等
    情，為其主要論據。訊據被告堅決否認有何業務過失致死犯行，辯稱：當時我駕
    駛聯結車開在中山高速公路南下三線道之中線車道，我中間車道前方並無車輛，
    內線及外線車道前方均有轎車，我與前面內線車道之轎車約有三、四十公尺之距
    離，與外線車道轎車有一、二十公尺之距離，當我看到內線車道之轎車有火花往
    中、外線車道過來時，就踩剎車並變換至外線車道以閃避火花，行駛到外線車道
    之轎車後面時，我車頭有輕碰到已煞停於外線車道之轎車後面，而彈出來的火花
    就落在中線與外線車道間，待我看清楚時發現一輛機車在前面，被害人在我車子
    中間底下，但我車子車輪沒有壓到被害人，否則被害人身體會被三十幾噸之連結
    車壓碎，被害人應是騎機車在內線車道與第一部小客車正面碰撞後，直接拋到我
    車底下，因當時我車煞車已接近停止狀況，我車子並未壓到被害人，被害人死亡
    是與第一部小客車正面碰撞所致，與我車子無關，我車子原來行駛在中間車道，
    前面並無他車，我是為了要閃避前面內線突發車禍，有火花往中外線車道過來，
    才會改變車道到外線車道閃躲，當時情況危急，才會碰到外線轎車後面，我車禍
    發生前行車亦無與前車未保持安全距離等語。
四、經查：
（一）證人即駕駛小客車在高速公路內線車道與騎機車之被害人正面碰撞之林惠棉，
      就本件通交事故發生經過於警訊時陳稱：我駕駛車牌Ｊ四─五八六○號自小客
      車，從行駛高雄市○○路出發回草衙，以時速四十至五十公里之速度行駛在國
      道一號公路南下內線車道，當時該處無路燈，行經三百七十二公里七百五十公
      尺處時，看到內線車道有東西，便立即踩煞車往內側閃避，才發現一部機車逆
      向行駛在內線車道且未開車燈直駛而來，撞到我汽車右前車頭，我立即將車子
      駛往外線車道並馬上下車救護該騎士，我汽車的右前車頭車燈損壞、右前擋風
      玻璃破裂及右後視鏡損壞，後來在車牌ＫＹ─一六八號曳引車後板台車輪中間
      找到機車騎士等語（見相驗卷第七、八頁）；於八十八年七月十四日公訴人勘
      驗屍體時供稱：當時我行駛在內線車道，因無路燈很暗，等發現不明物體時我
      已煞車不及，對方的車速很快，我停在路邊卻找不到人，後面貨櫃車亦停下來
      等語（見相驗卷第二十四正面）；於原審九十年二月十三日調查中具結證稱：
      當時我從中正交流道往漁港路方向行駛在高速公路之內線車道，因該路段沒有
      路，機車沒有開車，直到機車開的很近時才發現是一台機車，機車是與我
      的車子正面撞擊，機車看到我的車子時有往外車道閃，我是右前車受損，撞
      到後我車子往外側車道停下來，我看到機車騎士在貨車後半部車底下，我不知
      道被害人有無被貨車車輪輾壓過，但身體部分均未被輪胎壓住，被害人被我撞
      擊時，人彈到我汽車擋風玻璃處並留有血跡等語（參原審九十年二月十三日訊
      問筆錄）；及證人林素月（業經臺灣高等法院高雄分院檢察署檢察官以八十九
      年度議字第一五五一號為不起訴處分確定在案）就本件交通事故發生經過於警
      訊時陳稱：我駕車內載我先生從鹽埕出發上五甲交流道欲返回小港，以五十至
      六十公里時速行駛在南下外側車道，當我感覺有壓到東西時，便立即踩煞車停
      於外側車道時，我汽車之後車尾部即被一部ＫＹ─一六八號曳引車撞上，致使
      我車子往前，右前輪再擦撞ＹＷＪ─七四七號輕機車，當我行駛在外側車道時
      沒有看到機車及人，是被曳引車撞上往前擦撞到東西，才知道有機車在車道上
      ，前方一部Ｊ四─五八六○號自小客車下車來問我是否有看到人時，才在曳引
      車後板台車輪中間發現機車騎士等語（參相驗卷第九頁反面、第十頁正面）；
      於八十八年七月十四日公訴人勘驗屍體供稱：凌晨發生事故時是開在外線車道
      ，我知道有東西而煞車，扥板車也要閃才來撞我等語（參相驗卷第二十四頁）
；於原審八十九年十二月二十八日調查庭中具結證稱：當時我開在外側車道，
      後來我感覺壓到東西，我就在原車道停下來，剛要下車查看時，後面聯結車就
      撞上來，當時機車就在我車子左前方，聯結車是撞在我車子後面，而林惠棉車
      子的擋風玻璃凹陷處有毛髮及血漿等語（見原審八十九年十二月二十八日訊問
      筆錄）；於本院九十年七月三日調查中結證稱，車禍發生前，我駕駛小客車沿
      高速公路外線車道由北往南行駛，我開得很慢，我感覺我車子有壓到東西，我
      就把車子停下來，本來我想下車查看，但我先生叫我不能下車，忽然間我車子
      後面遭被告的拖板車撞到，車子向前衝約三十公分而已，我就下車，看見我車
      子前面地上有摩托車僅剩車身，我駕駛小客車並沒有壓過摩托車，也沒有壓過
      被害人等語；又證人即林素月之夫陳文進於本院中結證稱：「（車禍發生前，
      有無坐在林素月車內？）有的，當時我發現左前方內線車道有發生車禍，在地
      面有發生火花，沿著中外線車道路邊滑過來，我向我太太說發生車禍，叫他停
      車，停車後我太太要下車，我說不要下車，就遭被告所駕駛拖板車由後撞及，
      我們小客車僅向前衝撞約三十公分距離，我就下車查看，我看到我小客車前有
      一部倒地機車只剩下車身及一個輪子，我太太小客車並沒有壓過機車及被害人
      身體，我下車後發現被害人斜躺在被告聯結車後面車身下，原來被告聯結車係
      行駛在中線車道，車禍發生為閃避煞車改駛外線車道等語；告訴人洪素貞於本
      院調查中亦陳稱，第二部林素月所駕駛小客車沒有輾壓過我先生等語（見本院
      卷第三八頁）；核與被告甲○○於偵訊及原審審理中供稱：當時以時速約六、
      七十公里的速度行駛在中線車道，第一台車離我五、六十公尺，她撞到東西時
      ，我看見火花及一個東西噴出來，我煞車而撞到開在外線的自小客車，機車騎
      士是在我車車輪底下中間，我的車子沒有壓到被害人等語，大致相符；且車禍
      發生後被告甲○○之曳引車係停在南下外側車道最北方，證人林素月之自小客
      車係停被告甲○○之前方，被害人機車係倒在林素月自小客車左前方之中、外
      線車道方向線處，證人林惠棉之自小客車停在林素月自小客車前方之路肩處，
      亦即汽、機車倒地時之順序，由北往南（亦為三部汽車行進之方向）依序為被
      告甲○○之曳引車（即Ｃ車）、證人林素月之自小客車（即Ｄ車）、被害人汪
    清輝之機車（即Ａ車）、證人林惠棉之自小客車（即Ｂ車），此有警製道路交
      通事故調查報告表、肇事現場照片附在相驗卷可稽（見相驗卷第四頁正面、第
      十七頁正面現場照片），顯見車禍發生前，證人林惠棉駕駛小客車行駛在高速
      公路南下內側車道在前，證人林素月駕駛小客車同向外車道在中，被告駕駛聯
      結車同向中線車道在後，肇事當時被害人汪清輝確逆向行駛在國道公路南下內
      側車道，先與證人林惠棉之自小客車發生正面碰撞後，人、機車往中、外線車
      道彈落，證人林素月駕駛小客車行駛在外線車道，感覺車子有輾到東西（機車
      塑膠碎片）後停車，被告甲○○車禍發生前駕駛聯結車行駛在中間車道，其發
      現左前方內線車道火花往中外線車道滑行，本能即將車往外線車道煞閃，於將
      聯結車停住前，在外線車道追撞林素月所駕駛小車車後部，但衝撞僅約三十公
      分，證人林素月小客車並未輾過被害人身體及所騎機車，而後在被告甲○○之
      曳引車後板台車下之車輪間發現斜躺被害人，灼然至明。
（二）雖告訴人指稱被害人頭部右前額頭皮掉落，右大腿及右手有遭被告曳引車壓過
      痕跡，且其在車禍現場招魂時，有路人告知被害人是和被告同向行駛遭被告撞
      及輾壓云云。惟本件車禍始因於被害人逆向騎乘機車行駛在高速高路南下內側
      車道，與證人林慧棉駕駛自小客車右前車頭保險桿撞及後，被害人遭撞彈起撞
      及證人林惠棉自小客車右前擋風玻璃後，人與機車方彈落到中、外線車道地上
      ，此有林惠棉自小客車車損照片（見相驗卷第十六頁、第十七頁）及載有被害
      人受有左前額挫裂傷五Ｘ五公分併骨折、左顴骨部擦挫傷、左胸外側擦挫傷十
      Ｘ三公分、右胸擦挫傷二十Ｘ一公分、右大腿骨折、右小腿骨折、右足部內側
      挫傷、右肘關節骨折、挫裂傷十五Ｘ五公分、左前臂後部擦挫傷，因頭部外傷
      、腦挫傷而死亡於鄭乃榮醫院之高雄地方法院檢察署驗斷書存卷可憑，並有證
      人林惠棉、林素月陳明林惠棉自小客車擋風玻璃凹列處上留有毛髮血跡在卷可
      佐，驗斷書上並無記載被害人身體有遭受車輪輾壓傷，顯見被害人所受之頭部
      外傷、腦挫傷為致死原因，且該傷害係因正面撞及證人林惠棉自小客車擋風玻
      璃所致，而非被告所駕駛聯結車所造成無訛。再參以證人林素月於被害人機車
      與證人林惠棉自小客車發生碰撞前係行駛在南下外側車道，被告駕駛聯結車係
      行駛在中側車道，於看見火花後而往外側車道閃煞而撞及證人林素月自小客車
      後方，但衝撞林素月小客車向前移動僅約三十公分即停住，又證人林素月小客
      車僅壓過機車破碎塑膠破片，並未壓過被害人身體及所騎機車車體，且證人林
      素月小客車及被告聯結車停住後，發現被害人陳躺在外線車道被告之曳引車後
      板台車輪中間，已如前述，足認被害人騎機車與證人林惠棉所駕駛小客車在內
      側車道正面碰撞後，機車因與證人林惠棉小客車右前車頭保險桿撞及，機車及
      其碎片著地沿中外線車道滑行，發出火花，停在外線車道上，而被害人因騎座
      在機車上，其機車先碰撞林惠棉小客車車頭右前保險桿，被害人右腳部瞬間順
      勢碰到林惠棉小客車前車頭，身體懸空向前仰，頭部碰到小客車擋風玻璃，身
      體向左前方空拋重摔滑到外車道，衡情被害人前述除左前額挫裂傷併骨折、左
      顴骨部擦挫傷害係正面撞到林惠棉小客車擋風玻璃造成外，右大、小腿骨折折
      、右足部內側挫傷，亦應係車禍發生時瞬間碰到林惠棉小客車車頭撞及所致，
      其餘左胸外側擦挫傷、右胸擦挫傷、右肘關節骨折、挫裂傷、左前臂後部擦挫
      等傷害，亦係車禍碰撞身體向左前方空拋重摔於地之結果，並非遭被告所駕駛
      聯結車車輪輾壓所致。雖告訴人主張被害人騎機車與被告聯結車同向在前曾遭
      被告聯結車輾壓云云，查與上開事證不符，且告訴人無法提出路人之年籍資料
      以供查證，是告訴人指陳被害人係遭被告聯結車輾壓云云，尚無證據證明，難
      以採信。至告訴人請求傳訊被害人母親汪林貴枝以證明被害人右腿、右上臂有
      遭車輪輾壓，及再傳訊警員劉家和乙節，因事證已明，本院認無再行傳訊之必
      要。
（三）況最先趕至現場之救難協會人員即證人李文松於原審調查中具結證稱：我是高
      雄市救難協會人員，在警察到達之前與民間救護車同時到達車禍現場，當時被
      害人橫躺在貨車（即曳引車）後輪軸下方即左右二車輪之間，頭在右側輪子方
      向，腳在左側輪子方向，被害人還在抽動，未被輪胎壓住，我們將被害人送到
      鄭乃榮醫院，警察到了醫院，我們找到被害人證件才由我去接被害人太太到醫
      院等語（見九十年二月十三日訊問筆錄）；及證人即到場處理員警劉家和於原
      審調查中具結證稱：我到現場時被害人已送醫無法得知他仰躺或側躺及俯躺，
      是救難協會人員把被害人位置劃下來，我檢視被告車子輪胎並無壓過被害人的
      痕跡，散落物是被害人的拖鞋、機車碎片及林惠棉車子的碎片，撞擊點在內側
      車道，但撞擊後二輛車均外偏，林惠棉車損位置是在右前方大燈處及前面擋風
      玻璃破損，機車已全毀，現場沒有看到安全帽，被害人是躺在外側車道即聯結
      車二車輪中間，整部聯結車均無撞擊痕等語（見八十九年十二月二十八日訊問
      筆錄），核與證人林素月、林惠棉於警訊中證稱被害人是在被告聯結車車後板
      台輪子間發現等語，及被告前開辯稱，大致相符，並有道路交通事故調查報告
      表及被告之曳引車照片在卷可稽（見相驗卷第十八至二十頁），足證被告駕駛
      之聯結車並未撞擊或輾過被害人，彰彰甚明。是公訴人認被害人係遭被告駕駛
      之聯結車輾壓致死，顯係有誤。
（四）按刑法上之過失，其過失行為與結果間，在客觀上有相當因果關係始得成立。
      即在本件被告業務過失致死犯罪能否成立，應從被告過失行為與被害人死亡間
      客觀上有無相當因果關係為斷，若二者無相當因果關係，被告即無成立本罪餘
      地。本件車禍肇事責任，經送台灣省高屏澎區車輛行車事故鑑定委員會鑑定結
      果認為，「汪清輝駕駛輕機車違規行駛高速公路為肇事原因。甲○○、林素月
      、林惠棉無肇事因素」，此有該委員會於八十八年十月八日以高屏澎鑑字第一
      四四○號函覆之鑑定意見書在卷可憑。雖再送台灣省車輛行車事故見覆議鑑定
      委員會覆議結果認為：「第一階段汪清輝、林惠棉部分：汪清輝夜晚駕駛輕機
      車，違規行駛禁行機車之高速公路，為肇事原因；林棉惠無肇事因素。第二階
      段甲○○、林素月、汪清輝部分：甲○○夜晚駕駛營業大貨車，預見狀況且未
      保持行車安全距離追撞林車，為肇事原因；林素月無肇事因素。」，亦即該覆
      議意見認為被告甲○○撞及證人林素月之自小客車，為肇事原因，此有該會於
      八十九年三月九日以府覆議字第八八一九○四號函覆之覆議意見書在卷可憑，
      惟查該覆議鑑定委員會雖認為被告甲○○駕駛聯結車由後追撞林素月之「自小
      客車」後面為肇事原因，而有過失，然並未指陳被告甲○○所駕駛聯結車有撞
      及被害人汪清輝之行為，而被害人汪清輝先前既已於遭證人林惠棉自小客車撞
      及後人車彈倒在中、外線車道，且係空拋陳躺在已採緊急煞閃被告甲○○所駕
      駛之聯結車車輪中間，並未遭被告甲○○之聯結車輾壓或碰撞，亦未遭被告聯
      結車由後撞擊之證人林素月小客車輾壓過，又被害人汪清輝騎機車先前在內側
      車道與證人林惠棉小客車互相碰撞，亦非被告駕駛聯結車有何不當所造成，是
      被告縱有如覆議委員會鑑定肇事責任而有過失，但與被害人死亡間並無任何因
      果關係可言，則上開覆議委員所為不利被告鑑定，僅能作為被告與證人林素月
      車損肇事責任，應由被告負責，亦不得以此謂被告甲○○就被害人汪清輝因本
      件車禍死亡，有何業務過失致死犯行。
五、綜上所述，並無其他佐證足以證明公訴人之指述與事實相符，揆諸前開法條及判
    例意旨，實難遽為不利被告之認定，此外，復查無其他積極確切之證據足資證明
    被告有何業務過失致死之犯行，被告業務過失致死犯罪不能證明，原審依法為被
    告無罪判決之諭知，核無不合，檢察官循告訴人請求上訴意旨，仍執陳詞，指摘
    原判決不當，為無理由，應予駁回。
據上論斷，應依刑事訴訟法第三百六十八條，判決如主文。
本案經檢察官董明正到庭執行職務。
中    華    民    國      九十      年       七       月     三十一   日
                              臺灣高等法院高雄分院刑事第八庭
                                  審判長法官  郭雅美
                      法官  張盛喜
                                        法官  莊飛宗
右正本證明與原本無異。
如不服本判決，應於判決送達後十日內向本院提出上訴狀，其未述理由者並應於提
出上訴狀後十日內向本院補提理由書（應附繕本)。
                                      書記官  張明賢
中    華    民    國      九十      年       八       月       二     日
                                                                      Ｄ


司法院資訊處製作；財團法人民間司法改革基金會備份。
